臺灣高等法院高雄分院民事判決　　　　　94年度家上字第82號
上　訴　人　乙○○
訴訟代理人　甲○○
被 上 訴人　丙○○
訴訟代理人　林夙慧律師
上列當事人間離婚事件，上訴人對於中華民國94年8 月10日臺灣
高雄地方法院93年度婚字第1900號第一審判決提起上訴，本院於
民國94年11月23日言詞辯論終結，判決如下：
    主      文
上訴駁回。
第二審訴訟費用由上訴人負擔。
　　事實及理由
一、上訴人主張，被上訴人雖以兩造婚姻已有破綻而無法繼續維
    持，依民法第1052條第2 項規定起訴請求離婚，惟此為扭曲
    事實以為離婚之藉口，反而是上訴人處處忍讓，避免兩造衝
    突，遷就被上訴人個性之倔強固執；被上訴人婚後不到半年
    即於92年9 月20日離家出走，並執意要離婚，表明不回家，
    拒絕任何人之勸導，上訴人於93年2 月間提起履行同居之訴
    訟後，為求兩造理性處理婚姻，於93年4 月1 日簽下分居協
    議書，並撤回訴訟，希望雙方婚姻得以挽回，然於分居期間
    被上訴人仍不斷提出離婚要求，共9 次將簽字完成之離婚協
    議郵寄予上訴人，違反分居協議在先，兩造婚姻之無法維持
    ，乃肇因於被上訴人個性倔強固執、執意離婚，自屬惡意遺
    棄上訴人於繼續狀態中。又於92年10月14日以電子郵件寄予
    上訴人，表明不願生一個不愛的人的孩子，並趁上訴人上班
    ，家中無人之際，潛入家中搬空陪嫁物，顯見被上訴人並無
    維持婚姻之意願，對於婚姻之破綻應有較大之可歸責性，被
    上訴人主張上訴人脾氣暴戾、易怒等事，並非事實，故被上
    訴人起訴（原審之本訴）請求離婚為無理由，上訴人於原審
    反訴請求依民法第1052條第1 項第5 款惡意遺棄及第2 項之
    事由請求離婚，並依第1056條請求被上訴人應賠償上訴人非
    財產上之損害200萬元，並無不當等語。
二、被上訴人則以，(一)兩造於92年4 月12日結婚，惟因上訴人個
    性衝動且暴躁易怒，動輒對上訴人舞動肢體咆哮、口出惡言
    、辱、恫嚇，令被上訴人驚懼不已，雖被上訴人試圖溝通
    ，卻遭上訴人恫嚇辱，或動輒咆哮，令被上訴人精神痛苦
    不堪，因被上訴人已不堪與上訴人共同生活，乃於92年9 月
    間回娘家暫住，詎上訴人竟於92年12月14日在電話中向被上
    訴人表示：「要離婚，就拿出1,000 萬來，否則就準備被我
    砍」等語恐嚇被上訴人，令被上訴人心生畏懼。嗣上訴人於
    93年2 月3 日提起履行同居之訴訟，經兩造於93年4 月1 日
    書立分居協議書，同意分居6 個月，約定分居期間內雙方如
    互歸和好，可隨時取消分居協議，但如分居屆滿，兩造仍未
    能回復夫妻情誼，雙方同意離婚，兩造於協議分居期間曾一
    同外出，惟因兩造感情已疏離，難以回復，且上訴人因邀約
    被上訴人未獲應允即又口出惡言，令被上訴人精神痛苦不堪
    ，出現睡眠障礙，經醫師診斷罹有適應障礙合併憂鬱，必須
    持續接受治療，上訴人復將雙方溝通之私密房事告知其父，
    上訴人之父竟以存證信函方式告知被上訴人任教學校的校長
    ，兩造間維持夫妻相處之誠摯情誼已喪失殆盡，此婚姻關係
    顯已有破綻而無繼續維持之可能，被上訴人依民法第1052條
    第2 項請求判決兩造離婚自屬有理由，原判決依被上訴人所
    請准予離婚並無不當。(二)兩造既於93年4 月1 日協議分居，
    並約定分居期滿償未能回復夫妻情誼，雙方同意離婚，則被
    上訴人即無惡意遺棄上訴人之情事，且被上訴人並無虐待上
    訴人之行為，兩造婚姻破裂無法維繫，實可歸責於上訴人之
    事由，從而上訴人在原審反訴依民法第1052條第1 項第5 款
    惡意遺棄及第2 項之事由請求離婚及請求上訴人給付200 萬
    元之非財產上損害賠償，均無理由。(三)上訴人收受原審判決
    後並未提出上訴，而係上訴人父親自行以上訴人名義提起上
    訴，上訴人直至94年9 月28日其父提出「民事上訴呈報狀」
    時始知情，本件上訴人係滿20歲之成年人，為有訴訟能力人
    ，其提起上訴自應由上訴人本人親自或委任代理人在不違反
    本人意願之情形下為之，本件上訴人既未於法定期間內提出
    上訴，亦未委任伊父親代理提出上訴，上訴人父親事前未徵
    得其同意，自行以上訴人名義提出之上訴顯不合法，且非可
    以補正，自應以裁定駁回其上訴等語資為抗辯。
三、原審為上訴人敗訴之判決，上訴人提起上訴，聲明：(一)原判
    決廢棄，被上訴人在第一審之訴駁回，(二)准上訴人與被上訴
    人離婚，(三)被上訴人應賠償上訴人新台幣200 萬元，上訴人
    願供擔保，請求宣告假執行，(四)第一、二審訴訟費用均由被
    上訴人負擔。被上訴人於本審答辯聲明：(一)上訴駁回，(二)訴
    訟費用由上訴人負擔，(三)如受不利判決，願供擔保，請求宣
    告免假執行。
四、本件上訴人之訴訟代理人甲○○在原審即為上訴人之代理人
    ，並有民事訴訟法第76條第1 項但書及第2 項所列各行為之
    特別代理權（見一審卷第79頁之民事委任書），故甲○○自
    得代理上訴人提起本件上訴（民事訴訟法第70條第1 項但書
    ），且其於94年9 月14日收受原審判決，而於收受原審判決
    前之94年9 月2 日提起本件上訴，上訴人嗣亦同意提出本件
    上訴，並出具委任狀，是本件上訴程序並無不法，被上訴人
    主張，本件上訴程序上並不合法云云，自難採取，先予明
    。
五、被上訴人主張，兩造於92年4 月12日結婚，因上訴人個性衝
    動、暴躁易怒，動輒對被上訴人舞動肢體咆哮、口出惡言、
    辱罵、恫嚇，甚至曾在被上訴人面前猛力捶打牆壁，令被上
    訴人心生畏懼，被上訴人乃於92年9 月間回娘家暫住，上訴
    人於92年12月14日在電話中向被上訴人表示：「要離婚，就
    拿出1,000 萬來，否則就準備被我砍」等語，令被上訴人心
    生畏懼，嗣上訴人於93年2 月3 日對被上訴人提起履行同居
    之訴訟，經兩造於93年4 月1 日書立分居協議書，同意分居
    6 個月，即自93年4 月1 日起至93年10月31日止，並約定分
    居期間內雙方如言歸和好，可隨時取消分居協議，但如分居
    屆滿，兩造仍未能回復夫妻情誼，雙方同意離婚，惟兩造協
    議分居期間屆滿，迄今仍在分居之中，兩造關係並未改善之
    事實，業據被上訴人提出戶籍謄本、分居協議書、律師函、
    光碟片及譯文、錄音帶及譯文各1 份、存證信函影本2 份為
    證，又經原審勘驗被上訴人所提出之92年12月間之錄音光碟
    片，上訴人確有以很激動之語氣大聲對被上訴人說：「就給
    我搞什麼離婚，哈！我結婚不到四個月就離婚，你搞什麼屁
    ，哈！我一輩子就這樣給你搞得亂七八糟的，你說我氣不氣
    ，哈！我氣不氣，你說，你給我拿出1,000 萬來，不然你準
    會被我砍，1,000 萬，不然我不會簽字，這樣就算了是不是
    ？不然就上法院」等語，另93年6 月間上訴人於電話中向被
    上訴人表示：「你如果想要離婚的話，我覺得你應該也準備
    好了，你就是跟我爸爸好好談一談（被上訴人說：你爸爸答
    應你就答應了喔！），對啊，你就跟我爸爸講好就好了」等
    語，有原審94年5 月5 日言詞辯論筆錄在卷可按，上訴人於
    原審審理中亦坦承：該光碟內容確實是伊和被上訴人的對話
    ，伊當時比較激動，對被上訴人提出之譯文內容均無意見等
    語，上訴人嗣於本院審理中先雖否認有說過「你給我拿出
    1,000 萬來，不然你準會被我砍」云云，並請求鑑定錄音帶
    ，後則承認有說過這些話，並請求毋庸鑑定該錄音帶，被上
    訴人於本審另主張，分居前伊和上訴人外出，上訴人開車在
    高速公路上，要以三字經髒話伊時，就一直加速，並不斷
    的，沒有煞車一直往前衝，一直按喇叭，如果別車沒有讓
    他，他就一直，此事使伊會怕上訴人等情，上訴人亦不否
    認此在高速公路開快車之情事，且其於上述兩造92年12月間
    之錄音對話中亦承認此事實（見一審卷第73、74頁）。又上
    訴人之父親甲○○於93年12月13日寄發存證信函予被上訴人
    及被上訴人任職學校之校長，內容批評被上訴人略以：台端
    （指被上訴人）無法無天，再三無理取鬧，惡性重大，把家
    鬧得雞犬不寧，……把台端的惡行罪過，毫無保留的道出，
    可受公評，……台端懶得連自己的內衣褲亦不洗，堆在浴室
    成一坨，夫妻兩造做愛時，都要戴保險套，且不准體內射精
    ，目的何在？成何體統？致使乙○○精神痛苦不堪！台端讀
    聖賢書，所學何事？不知四維八德，真枉然國家公費的師資
    培育，社會亂源的製造者，何有資格為人師表呢？可悲！可
    恥！台端若堅持執迷不悟、不知好歹，無理取鬧，本人將依
    國法最嚴厲的懲處嚴辦。」等語，有被上訴人提出之存證信
    函影本1 份在卷可參，復為被上訴人之訴訟代理人甲○○於
    原審審理中陳明該存證信函係其所發無訛。
    綜上所述，被上訴人所主張各情，及上訴人之父有發存證信
    函給當時被上訴人任職之學校校長各情均堪以認定。上訴人
    雖辯稱，上述談話錄音係兩造於92年9 月分居後所錄，伊在
    分居前並未有被上訴人所指對被上訴人施暴之情事云云，惟
    查，上開錄音對話中所談者亦有部分涉及在分居前之爭執，
    故上訴人此部分辯解，並不可取。
六、查，家庭生活之美滿，有賴夫妻雙方之互敬、互愛、互信、
    互諒，始克達成，本件兩造之學歷均為大學研究所碩士，有
    兩造提出之碩士學位證書影本各1 份在卷可按，上訴人婚後
    動輒對被上訴人不滿而舞動肢體咆哮、口出惡言，又於外出
    在速公路上爭吵時，則加速向前衝，並不停鳴按喇叭，對於
    沒有讓其先行之車輛破口大罵，使被上訴人心生恐懼，被上
    訴人因而對其失望，於92年9月間返回娘家，上訴人復於92
    年12月14日在電話中向被上訴人表示：「要離婚，就拿出1,
    000 萬來，否則就準備被我砍」等語，使被上訴人心生畏懼
    ，上訴人並向被上訴人表示：「你如果想要離婚的話，跟我
    爸爸好好談一談，你就跟我爸爸講好就好了」等語，而上訴
    人之父親寄發存證信函給被上訴人及被上訴人任職學校之校
    長批評被上訴人：「無法無天，再三無理取鬧，惡性重大，
    把家鬧得雞犬不寧，．．．，不知四維八德，真枉然國家公
    費的師資培育，社會亂源的製造者，何有資格為人師表呢？
    可悲！可恥！不知好歹，無理取鬧」等語，並於存證信函中
    描述兩造性生活等極為私密之事情，已如前述，上訴人之父
    即本件訴訟代理人甲○○雖辯稱，伊寫存證信函給校長是為
    挽救兩造之婚姻云云，惟查，其在信函中辱罵被上訴人之字
    眼及將兩造性生活之私秘情形告知被上訴人之上司，將使被
    上訴人在職場上陷於極為難堪之境地。綜合上述上訴人之行
    為實已動搖夫妻間之誠摯情感基礎，而難期待重新建立互敬
    、互愛、互諒、互信之婚姻生活，上訴人亦希望與被上訴人
    離婚，是兩造之婚姻已有難以維持之重大事由，堪以認定。
七、次查，被上訴人於92年9 月20日返回娘家居住後，被上訴人
    在兩造尚未談妥婚姻之困境之情況下，於92年10月13日將屬
    於伊之物品全部搬光，並於92年10月14日發電子郵件給上訴
    人表示「我不願生杜家的小孩，是因為我不願意生一個我不
    愛的人的孩子……」，上訴人於93年2 月3 日對被上訴人提
    起履行同居訴訟，經兩造於93年4 月1 日書立分居協議書，
    同意分居6 個月，即自93年4 月1 日起至93年10月31日止，
    並約定分居期間內，雙方如言歸和好，可隨時取消分居協議
    ，但如分居屆滿，兩造仍未能回復夫妻情誼，雙方同意離婚
    ，有該電子郵件及分居協議書在卷可稽，並為被上訴人所不
    爭執之事實，惟在分居協議後，上訴人試圖挽回婚姻而約被
    上訴人外出，二人外出三次，於第一次外出時，上訴人要牽
    被上訴人之手，被上訴人竟然將上訴人之手推掉，在車上時
    就向上訴人表示不要維持婚姻，要離婚，第四次就拒絕與上
    訴人外出，並以電話錄音向上訴人表示要離婚，此為上訴人
    所陳明（見本院卷第75、76頁），而被上訴人亦不否認此事
    實（見本院卷第73、74頁），惟主張，伊在第四次拒絕上訴
    人之邀約後，上訴人故態復萌，對伊咆哮等語，（見本院卷
    第74頁），由此可見被上訴人雖與上訴人書立該分居協議書
    ，惟其內心並無意挽回婚姻，其因此而激怒上訴人，並使上
    訴人之父於93年12月13日寫上開存證信函給被上訴人及被上
    訴人任職之學校校長，而造成被上訴人在職場上難堪之情事
    。按本院上述認定兩造婚姻有難以維持之重大事由，係以兩
    造分居前及分居後之事實綜合評價，其結果上訴人應予負責
    固如前項所述，惟依本項所論，被上訴人於分居期間對上訴
    人為挽回婚姻之努力，予以挑剔，致上訴人於第4 次邀約被
    拒時，故態復萌，對被上訴人咆哮及上訴人之父寫上述內容
    並不適當之存證信函給被上訴人及被上訴人任職之學校校長
    ，故被上訴人對造成兩造婚姻難以回復之重大事由之結果亦
    應負責，綜合衡量雙方有責程度結果，本院認上訴人之責任
    較重，被上訴人責任較輕，被上訴人得依民法第1052條第2
    項請求離婚，上訴人不得依該條項訴請離婚。從而原審依被
    上訴人本訴之請求准被上訴人依民法第1052條第2 項規定請
    求離婚，並駁回上訴人反訴請求依同條項規定離婚，並無不
    當。
八、又，如上所述，被上訴人係因上訴人有如上述咆哮、辱，
    在高速公路行車時不顧安危，邊辱罵邊按喇叭，胡亂往前衝
    等情而於92年9 月返回娘家居住，而未與上訴人同居，其後
    並因雙方書立分居協議約定分居6 個月，而未履行同居之義
    務，是自難認被上訴人有惡意遺棄上訴人之情事，故上訴人
    依民法第1052條第1 項第5 款規定請求與被上訴人離婚，自
    無理由。
九、按夫妻之一方因判決離婚而受有損害者，得向有過失之他方
    ，請求賠償；前項情形，雖非財產上之損害，受害人亦得請
    求賠償相當之金額，但以受害人無過失者為限，民法第1065
    條第1 項、第2 項定有明文。本件兩造雖經判決離婚，然兩
    造之婚姻有上開之重大事由而生破綻致難以維持婚姻，終致
    無法彌補乙節固非單可歸責於被上訴人，然上訴人之過失乃
    較被上訴人為重，上訴人既有過失，依上開規定，上訴人自
    不得對被上訴人請求因判決離婚所受之非財產上損害賠償，
    上訴人訴請被上訴人給付其非財產上之損害200 萬元，乃於
    法無據。被上訴人其此部分假執行之聲請亦失所附麗，不應
    准許。
十、綜上所述，原審就被上訴人之本訴，依民法第1052條第2 項
    規定准被上訴人與上訴人離婚，並駁回上訴人之反訴及假執
    行之聲請，並無不當，上訴意旨求予廢棄改判，為無理由，
    應予駁回。
十一、據上論結，本件上訴為無理由，依民事訴訟法第449 條第
    1 項、第78條，判決如主文。
中　　華　　民　　國　　94　　年　　12　　月　　7 　　日
                            家事法庭
                                審判長法官  蔡文貴
                                法      官  徐文祥
                                法      官  黃科瑜
以上正本證明與原本無異。
如對本判決上訴，須於判決送達後20日內向本院提出上訴狀，其
未表明上訴理由者，應於上訴後20日內向本院提出上訴理由書（
均須按他造當事人之人數附繕本）。上訴時應提出委任律師或具
有律師資格之人之委任狀，並依附註條文規定辦理。
中　　華　　民　　國　　94　　年　　12　　月　　9 　　日
                                書　記　官  施耀程
                                                      K
